臺灣高等法院民事判決　九十年度重上更(二)字第二八號
　　上　訴　人　丙○○
　　被　上訴人　甲○○
右當事人間請求返還土地等事件，上訴人對於中華民國八十四年十月二十三日臺灣新
竹地方法院八十四年訴字第四三號第一審判決提起上訴，經判決後，由最高法院第二
次發回更審，本院判決如左：
    主    文
上訴駁回。
第二審及發回前第三審訴訟費用由上訴人負擔。
    事    實
甲、上訴人方面：
一、聲明：
  (一)原判決廢棄。
  (二)被上訴人甲○○應給付上訴人新台幣（下同）四百萬元及自民國八十四年九月二
    十六日起，至清償日止，按年息百分之五計算之利息。另被上訴人甲○○應給付
    上訴人九百六十九萬八千四百十一元及自八十六年五月二十六日起，至清償日止
    ，按年息百分之五計算之利息。
  (三)第一、二審及發回前第三審訴訟費用由被上訴人負擔。
二、陳述：除與原審及本院前審歷次判決所載相同者，予以引用外，補陳略以：
  (一)被上訴人甲○○應依契約約定及誠實信用原則，賠償上訴人代墊之土地增值稅款
    ：
    1.按「行使權利，履行義務，應依誠實及信用方法」，於民法第一百四十八條第
      二項定有明文，又「行使債權，應依誠實及信用方法」，民法第二百十九條亦
      有明文。本件自八十一年五月二十二日簽訂系爭買賣契約，至最高法院八十九
      年台上字第九０七號民事判決程序完迄，長達八年餘之時間，兩造均為契約有
      效之陳述主張，已足使上訴人信賴系爭契約確為有效無疑，詎被上訴人竟遲至
      鈞院更(一)審程序方為「系爭買賣契約為無效」之主張，被上訴人此等主張，實
      令上訴人錯愕萬分，更違反禁反言之原則，有違誠信，至為彰顯。
    2.抑有進者，被上訴人甲○○於鈞院前審八十四年重上字第四四三號返還土地等
      案件中八十六年十二月十日準備程序更自認：「依土地買賣契約土地增值稅應
      由被上訴人繳沒有錯」云云。則被上訴人甲○○既已明知己身確有繳交土地增
      值稅款之義務，則其在本件訴訟之種種推卸責任之抗辯，無非係以令上訴人代
      其承受應繳交土地增值稅之義務為目的，其以損害上訴人權益為主要目的，尤
      違誠信。
    3.另就學理上而言，標的不能，亦能經當事人之承認視為新行為而發生效力，則
      上訴人與被上訴人甲○○，既以被上訴人乙○○為系爭土地移轉登記名義人，
      易言之，系爭土地確實必可移轉予有自耕能力者甚明，實際上亦如此處理，則
      本諸誠信原則，被上訴人甲○○亦難推卸應賠償土地增值稅之契約義務，至為
      灼然。
    4.而無效行為，當事人間應得依承認而使其成立與無效行為有同一內容之行為。
      此依日本民法第一一九條但書規定「當事人知其無效而為承認者，視為新行為
      」。德民法第一四一條第一項規定「無效之法律行為經行為人認許者，其認許
      視為新法律行為之作成」。法民法第一三三九條規定「贈與人不得依確認行為
      ，補正生前贈與欠缺方式之瑕疵，應重依合法之方式為之」。史尚寬先生認為
      ：在我民法雖無此規定，然依契約自由之原則，應解釋於無效原因消滅後，例
      如舊行為因標的不能為無效時，為於其標的為可能之後；因違反強制法規為無
      效者，於該項法規撤廢後，經當事人承認者，以於承認時成為新行為而無溯及
      效力（見史尚寬著民法總論第五二０頁）。本件被上訴人甲○○既尋有自耕能
      力之被上訴人乙○○為移轉登記名義人，衡情自有使原契約有效之意願甚明。
  (二)按無效法律行為之當事人，於行為當時，知其無效或可得而知者，應負回復原狀
    或損害賠償之責任，於民法第一百十三條定有明文。契約因以不能之給付為標的
    而無效者，當事人於訂約時知其不能或可得而知者，對於非因過失而信契約為有
    效致受損害之他方當事人，負賠償責任，亦為民法第二百四十七條所明定。本於
    法文規定，上訴人亦得請求被上訴人賠償上訴人代墊之土地增值稅款。
    1.本件被上訴人甲○○及其代理人兼使用人張火枝於訂約當時知其並無自耕能力
      ，並可得知伊嗣後如無法取得自耕能力證明書者，縱然另尋有自耕能力之被上
      訴人乙○○為移轉登記名義人，契約將導致無效（甚且此項主張，竟由被上訴
      人主動提出），則被上訴人甲○○應賠償上訴人為此支出之土地增值稅，自屬
      當然。
    2.按在訂約時，被上訴人甲○○之父親張火枝確實明白告知說他們都有自耕能力
      （見九十年十二月十七日準備程序筆錄證人柯文斌之證詞）。
    3.同上筆錄中，柯文斌已證稱如下訂約經過，即被上訴人甲○○之父親張火枝宣
      稱要買土地，張火枝並說他們都有自耕能力。故曾約定將土地擬先移轉登記予
      其父親張火枝，而張火枝為地方知名人士，其有自耕農能力，為眾所周知之事
      情，故在訂約當時土地移轉登記名義人已確定之情況，代書張合利乃援例以印
      刷好之契約為買賣雙方擬約簽立，而在移轉登記名義人部分口頭約明為張火枝
      ，並無爭議。惟因甲○○顧慮伊為庶子，恐將來出資購買土地為張火枝之元配
      及其子女繼承大部分，故將土地改為直接移轉登記與伊，以求保障。
    4.民法第二百二十四條規定債務人之代理人或使用人，關於債之履行有故意或過
      失時，債務人應與自己之故意或過失負同一責任。本件被上訴人甲○○之代理
      人兼使用人張火枝既然對上訴人諉稱「他們都有自耕能力」，且「當時在場有
      張火枝、甲○○、丙○○、我（指證人柯文斌），還有另一位介紹人他已經死
      了」（見鈞院九十年十二月十七日準備程序柯文斌證詞），雖柯文斌又稱「張
      火枝說他們有自耕能力這句話時甲○○還沒有來，地主是和張火枝談好上開情
      節以後才到」，然因張火枝為甲○○之父親，本身又有自耕能力為眾所周知之
      事實，且由張火枝「打電話給我（指柯文斌）說他們要買系爭土地」（見柯文
      斌同日證詞），張火枝實屬被上訴人甲○○之代理人或使用人無疑，故縱「甲
      ○○後來才到」，依然在「甲○○來後很快就簽約了」，又「細節都是張火枝
      跟地主在談的，買地是張火枝打電話給我的「（見柯文斌同日證詞）。職是就
      上訴人主張締約上過失之請求權基礎時（即民法第一百十三條、第二百四十七
      條規定），本於第二百二十四條規定對於締約上過失亦應「類推適用」之。本
      件被上訴人甲○○之代理人兼使用人張火枝於訂約當時知甲○○並無自耕能力
      ，並可得知甲○○嗣後如無法取得自耕能力證明書，縱然另尋有自耕能力之被
      上訴人乙○○為移轉登記名義人，原訂之契約仍將導致無效，甚至原訂契約無
      效之主張，竟由被上訴人主動提出，則被上訴人甲○○自應與其代理人兼使用
      人張火枝之故意過失負同一責任，自難推卸應負締約上過失之責任，並負賠償
      上訴人訴求之損害賠償。
  (三)被上訴人另主張所給付之價金三千五百三十五萬二千五百元，應返還，並主張抵
    銷，為無理由。蓋：
    1.系爭土地尚未回復上訴人名下，被上訴人自無主張返還價金之餘地。遑論上訴
      人亦以被上訴人未返還土地為同時履行抗辯之主張。故被上訴人自不得以價金
      返還請求權與稅額之損害賠償主張抵銷。
    2.又上訴人所受之損害為：
      (1)代墊土地增值稅款：即一千三百六十九萬八千四百十一元及其利息。
      (2)系爭農地價值貶損之所失利益：查系爭農地在八十一年五月二十二日出售予
        被上訴人甲○○時，售價為三千五百三十五萬二千五百元，尚屬偏低合理。
        而今市價僅約為一千萬元左右，系爭農地歷年貶損價值達二千五百萬元，另
        有八年餘無法使用收益之損失，亦應由被上訴人甲○○負擔。
    ３故而苟系爭農地買賣契約遭鈞院審認無效，以致買賣雙方互負回復原狀之義務
      ，則上訴人亦得就上開所受之損害，主張與被上訴人甲○○主張上訴人應返還
      予伊之價金互為抵銷，彰彰甚明。被上訴人甲○○因見案情對其不利，突於鈞
      院　更(一)審程序為「契約無效」之主張，已有違誠信原則，惟上訴人所受損害
      ，被上訴人甲○○亦不能置若罔聞，如有必要，上訴人自當併為抵銷之主張，
      以維公道。
  (四)按上訴人在鈞院前審本以系爭土地買賣契約有效，為本件主、備位聲明之主張，
    惟在前審法官當庭闡明系爭土地買賣契約可能被認定為無效後，上訴人隨即以如
    系爭土地買賣契約被認為無效，則以之為備位之訴訟標的之主張，換言之，斯時
    在主、備位聲明之下，分別各有契約有效及無效之先、備位之訴訟標的之主張，
    而今主位聲明雖已告確定，然在上訴人備位聲明之下，仍然保有先、備位訴訟標
    的之主張，易言之即先以系爭土地買賣契約有效，為先位訴訟標的之主張，退步
    言之，再以如系爭土地買賣契約被認定無效，則以之為備位訴訟標的之主張。
  (五)就最高法院發回意旨之說明如次：
    就最高法院發回意旨指謂之「上訴人以契約無效作為備位聲明之基礎事實，請求
    回復原狀返還所墊繳土地增值稅之真意何在？」核指被上訴人應依民法第一百一
    十三條應負回復原狀或損害賠償之責任而言，即如系爭土地買賣契約遭認定為無
    效後，被上訴人依民法第二百十三條之規定負損害賠償責任者，應回復他方損害
    發生前之原狀而言。換言之，即指被上訴人因違反民法第一百一十三條之規定，
    致使上訴人受有已繳付土地增值稅款之損害，應負賠償之責任。
三、證據：除援用第一審所提證據外，補提訊問筆錄影本乙件為證，並聲請訊問證人
    柯文斌。
乙、被上訴人方面：
一、聲明：
  (一)上訴駁回。
  (二)第二審及發回前第三審訴訟費用由被上訴人負擔。
  (三)如受不利之判決，願供擔保請准免為假執行。
二、陳述：除與原審及本院前審歷次判決所載相同者，予以引用外，補陳略以：
  (一)本件上訴人先位聲明部分，已因最高法院判決駁回上訴而確定，又因上訴人之備
    位聲明未涉及乙○○，故被上訴人乙○○部分已確定。先位聲明部分係以本件買
    賣契約無效為由判決，此部分應有既判力。退步言，縱無既判力，依爭點效理論
    ，仍應為同一認定，故本件買賣契約無效，洵堪認定。
  (二)關於上訴人之備位聲明，上訴人在第一審起訴時，並未主張系爭買賣契約無效、
    亦未以民法第一百十三條及第二百四十七條第一項之規定為本件請求，故現若主
    張契約無效、民法第一百十三條及第二百四十七條第一項之規定，均屬訴之追加
    、變更，被上訴人不同意。
  (三)雖因契約第六條約定，移轉登記時，甲○○可自由選定自己以外之名義人為權利
    人，但此項指定並未限制為有自耕能力者，其買賣契約自屬無效，買賣無效，即
    無增值稅負擔可言。
  (四)上訴人雖舉柯文斌為證，以證明(1)曾約定以有自耕能力之張火枝為移轉登記名義
    人。(2)被上訴人甲○○確實明白告知伊能取得自耕能力證明書。俾認定契約有效
    。但查：
    1.買賣契約第六條約定「移轉登記時甲方（按：即買方）得自由選定自己以外之
      名義人為權利人：：」，並非指定需有自耕能力，故上訴人謂當時有約定此第
      三人需有自耕能力，實屬不實。蓋此為一般契約定型化條款，任何不動產買賣
      契約皆印有，自不可解為係指有自耕能力之人。苟有約定，如此重要之事項何
      以未載明？因為第六條(一)將印妥之增值稅由乙方（按：即出賣人）負擔改為甲
      方負擔，益見此處未註明實係應未談及之故，否則如已指定有自耕能力之人，
      既知有自耕能力者毋庸繳納增值稅，何需於此修改？又依上訴人在本院前審八
      十九年八月四日上訴理由狀主張「(一)系爭農地買賣契約，係由被上訴人甲○○
      以買受人身分出面具名訂立，且契約中隻字未提係代被上人乙○○訂約之情事
      。(二)甲○○曾一再試圖移轉系爭農地於自己名下未果，此有甲○○於八十一年
      五月二十二日訂立系爭農地買賣契約，旋即於八十一年六月三日向新竹市香山
      區公所申請自耕能力證明之文書，八十一年六月三日切結書同年月日田邊證明
      書可證，買受人確係甲○○。否則果若原係以乙○○為買受人，則豈有不逕將
      系爭農地移轉登記予乙○○之理。直到八十一年九月二十四日方由乙○○出面
      書立承受農地繼續耕作承諾書，進而取得新竹市稅捐稽徵處土地增值稅免稅證
      明書。故欲強言買受人為乙○○，顯事非事實，亦無人能信。」，顯見訂約時
      未預想被上訴人甲○○不能登記，而需移轉有自耕能力之第三人，更無以乙○
      ○為第二順位登記名義人之意。另證人柯文斌雖附合上訴人主張，證稱「當時
      是有約定給他所指定的人，因丙○○不識字，有具體再說明，並說明要給有自
      耕能力的人，才有能移轉，有自耕農身分，原則上是免增值稅的。」「當時買
      方有明確的說指定第三者需要有自耕能力的人。」。苟係如此，既已約定第三
      人需有自耕能力，可免增值稅，何以又將第六條(一)之定型化條款更改為買受人
      負擔增值稅？為此證人柯文斌稱「當時有講到如果登記給不具有自耕能力的人
      ，甲○○就需要負擔稅金。」，顯與先前證言矛盾，蓋既講明移轉有自耕能力
      之人，何以又言登記給不具自耕能力之人？上訴人亦稱證人所言矛盾，足見證
      言不實。雖證人事後又更改說詞為「我的意思如果甲○○找的人不具有自耕能
      力的人的話，就要付增值稅。」，但已與上開所述不符，足見證言不實，實際
      上並未約定移轉有自耕能力之人。
    2.柯文斌在本院證稱「當時沒有特別講說要登記何人名義，但張火枝有說他們都
      有自耕能力，當時在場只有張火枝、甲○○、丙○○、我、還有另一位介紹人
      他已經死了。張火枝說他們有自耕能力這句話時甲○○還沒有來，地主是和張
      火枝先談好上開情節以後，甲○○後來才到，甲○○來後很快就簽約了，細節
      都是張火枝跟地主在談的，買地也是張火枝打電話給我的。」，不僅與上訴人
      所述不符，不能證明上訴人主張之事實為真正，且甲○○既為簽約人，而簽約
      前所談細節，伊均不在場，如何可認與其洽妥？是本件契約應仍無效。
  (五)至上訴人主張其因契約無效受有損害，請求賠償而主張抵銷，被上訴人否認之，
    蓋依民法第一百十三條及第二百四十七條第一項，必須有知其不能或可得而之。
    ，依上訴人在本院前審卷主張「被上訴人甲○○一再試圖移轉自己名下未果」、
    「被上訴人甲○○在訂定系爭買賣契約時，即以被上訴人乙○○為第二順位之系
    爭農地移轉登記名義人。易言之，系爭土地確實必可移轉予有自耕能力者甚明，
    自屬有效。」「惟衡諸甲○○一再謀求使自己有自耕能力之證明，以便移轉登記
    ，嗣並尋有自耕能力之友人乙○○出名為登記名義人。」、「惟衡諸甲○○一再
    謀求取得有使自己有具自耕能力之證明，以便得受移轉登記，即甲○○曾一再試
    圖移轉系爭農地予自己名下，此有甲○○於八十一年五月二十三日訂立系爭農地
    買賣契約後，旋即於八十一年六月三日向新竹市香山區公所申請自耕能力證明之
    文書、八十一年六月三日切結書、同年月日證明書可證，嗣甲○○並要上訴人將
    系爭農地信託移轉登記予有自耕能力被上訴人乙○○，進而取得新竹市稅捐稽徵
    處土地增值稅免稅證明書，則可見其物權行為已得補正。換言之，被上訴人甲○
    ○因自己確定已無法取得自耕能力後，將系爭農地信託移轉登記予有自耕能力之
    被上人乙○○之物權行為絕非無效，並因上開情形，可審認上訴人及買受人甲○
    ○若知將系爭農地移轉予甲○○如構成無效之物權行為，即欲將系爭農地信託移
    轉登記予被上訴人乙○○，事實上亦如此，故顯有使上訴人與甲○○間就系爭農
    地買賣契約為有效之意願。是以足認上訴人及甲○○買賣雙方，若知因甲○○無
    法取得自耕能力，致欲辦理系爭農地移轉登記之該物權行為為無效，即欲為（本
    案則已為）他有效之法律行為者，則在甲○○指使下，由上訴人將系爭農地移轉
    登記予有自耕能力之被上訴人乙○○之物權行為自屬有效。」。可知被上訴人亦
    欲契約有效。參酌被上訴人給付三千餘萬元價金，非同小數，豈有可能明知或可
    得而知契約無效而虛擲金錢。
  (六)上訴人主張請求回復原狀返還所墊繳土地增值稅之真意為依民法第一百十三條請
    求損害賠償，即指被上訴人因違反民法第一百十三條致使上人受有已繳付土地增
    值稅之損害一節，實有誤會。蓋繳納土地增值稅本屬公法上之義務，何有損害可
    言？又依土地法第一百八十二條此本屬出賣人義務，雖契約約定由買受人負擔，
    亦屬私法契約約定之事，故稅捐機關向上訴人課徵，不能認係損害。上訴人以賠
    償伊之土地增值稅款，係指被上訴人違反民法第一百十三條所應負損害賠償責任
    云云，核與契約無效之損害賠償，應指契約無效所受之損害不同，參照前述理由
    ，不應包括土地增值稅。被上訴人並無明知或可得而知契約無效，實係因訴訟結
    果，依法律規定契約無效，故本件應無民法第一百十三條適用，認土地增值稅應
    由被上訴人賠償。
  (七)退步言，如上訴人主張契約無效，伊所繳納之土地增值稅可視為損害，依民法第
    一百十三條請求，則被上訴人所給付之價金，依民法第一百十三條、第二百四十
    七條第一項、不當得利之規定，亦可請求上訴人返還，爰在上訴人請求範圍內為
    抵銷之抗辯。並應類推適用民法第二百六十四條第一項同時履行抗辯權規定，為
    對待給付之判決。至於有無返還土地之同時履行抗辯，與此抵銷無涉，蓋法律就
    此並無限制不可抵銷。
  (八)上訴人主張契約無效所失之利益，被上訴人否認之，蓋契約既已無效，無所失利
    益可言。
三、證據：援用第一審所提證據。
    理    由
壹、程序方面：
  一、本件上訴人於原審起訴，其先位聲明原係「被告乙○○應將坐落新竹市○○段
      第一三三三號、面積一．四一四一公頃之土地所有權全部辦理移轉登記予原告
      ，並將土地交付原告；暨自民國（以下同）八十一年十月八日起至回復上開所
      有權之日止，按年給付原告新臺幣（以下同）一十一萬八千七百八十四元。」
      ，備位聲明則為：「被告甲○○或乙○○應給付原告四百萬元，及自八十四年
      九月二十六日起至清償日止，按年息百分之五計算之利息；另應自八十四年十
      月二十五日至八十六年四月止，每月二十五日給付原告五十萬元；另應於八十
      六年五月二十五日給付原告一十九萬八千四百一十一元。上開債務如經被告其
      中一人清償，其餘被告免其責任。」。嗣於原審終結後，上訴人於本院前審及
      更(一)審先位聲明則變更為：「被上訴人乙○○應將座落新竹市○○段第一三三
      三號土地，面積壹點肆壹肆壹公頃所有權移轉登記予上訴人。被上訴人甲○○
      並應將上開土地交還上訴人，且自民國（下同）八十一年十月九日起，至交付
      上開土地與上訴人之日止，按年給付上訴人新台幣（下同）十一萬八千七百八
      十四元。」，備位聲明則為：「被上訴人甲○○應給付上訴人四百萬元及自民
      國八十四年九月二十六日起，至清償日止，按年息百分之五計算之利息。另被
      上訴人甲○○應給付上訴人九百六十九萬八千四百十一元及自八十六年五月二
      十六日起，至清償日止，按年息百分之五計算之利息。」。
  二、本院前更(一)審判決「上訴駁回」，上訴人不服上訴三審後，最高法院以九十年
      台上字第一九二號判決：「原判決關於駁回上訴人備位聲明之上訴及該訴訟費
      用部分廢棄，發回台灣高等法院，其餘上訴駁回」。故本件關於上訴人先位聲
      明，業已判決上訴人敗訴確定，本件應僅就上訴人備位聲明為審理，換言之，
      對於被上訴人乙○○部分及對被上訴人甲○○之先位聲明部分業已判決定讞，
      不能再予審理。
  三、復關於備位聲明，上訴人於原審原請求「甲○○或乙○○」應為給付，上訴後
      減縮為只向被上訴人甲○○請求；關於給付九百六十九萬八千四百十一元與起
      訴時主張每月給付五十萬元不同，為擴張應受判決之事項，不甚礙被上訴人之
      防禦及訴訟之終結，應予准許。
  四、至備位聲明訴訟標的部分，上訴人除於原審主張者外，於本審另追加民法第一
      百十三條、第二百四十七條第一項為其請求權依據（無因管理部分於本審上訴
      人不再主張）。被上訴人雖表示不同意追加云云。惟按在第二審為訴之變更或
      追加，非經他造同意，不得為之。但民事訴訟法第二百五十五條第一項第二款
      至第六款情形，不在此限。又請求之基礎事實同一者，縱於訴狀送達後，原告
      仍得將原訴變更或追加他訴，無須得被告同意。此觀民事訴訟法第四百四十六
      條第一項、第二百五十五條第一項第二款規定自明。原告於第二審為訴之追加
      ，苟其請求之基礎事實同一者，即非法所不許。所謂請求之基礎事實同一，係
      指變更或追加之訴與原訴之主要爭點有其共同性，各請求利益之主張在社會生
      活上可認為同一或關連，而就原請求之訴訟及證據資料，於審理繼續進行在相
      當程度範圍內具有同一性或一體性，得期待於後請求之審理予以利用，俾先後
      兩請求在同一程序得加以解決，避免重複審理，進而為統一解決紛爭者，即屬
      之。（最高法院九十年度台上字第一六號判決意旨參照）。查上訴人於原審固
      均以系爭買賣契約為有效為前提，惟被上訴人於本院更(一)審理中則以該買賣契
      約因買受人甲○○無自耕能力，且訂約時亦未約定由承買人指定登記予有自耕
      能力之第三人，故買賣契約為標的給付不能，應為自始無效置辯，就此，原審
      及本院第一次審理時均仍未認定系爭買賣契約為無效，直至本院更(一)審方始認
      定該契約為無效，且最高法院九十年度台上字第一九二號判決亦肯認此項見解
      。故就本件之基礎事實應為同一，只是兩造所主張之法律效果不同（即上訴人
      主張契約有效，被上訴人主張無效），則上訴人於最高法院認定契約無效後，
      另以民法第一百十三條及第二百四十七條為依據，追加訴訟標的，核與新修正
      民事訴訟第二百五十五條第一項第二款規定，尚無不合，被上訴人表示不同意
      追加，無可採取，應予敘明。
貳、實體方面：
  一、上訴人主張其與被上訴人甲○○於八十一年五月二十二日訂立不動產買賣契約
      書，標的物為坐落新竹市○○段第一三三三號之土地，並約定土地增值稅由買
      方負擔，因系爭土地為農業用地，被上訴人甲○○無法取得自耕能力證明書，
      乃依買賣契約書第六條第二項之約定，指定被上訴人乙○○為登記名義人，並
      辦妥所有權移轉登記，嗣新竹市稅捐稽徵處認定被上訴人甲○○利用被上訴人
      乙○○名義辦理移轉登記逃漏稅捐，乃於八十二年三月間命上訴人繳納土地增
      值稅一千一百一十一萬四千八百二十六元，上訴人即依被上訴人指示依法聲請
      復查並提起訴願，終經維持課徵土地增值稅之決定，移送原審財務法庭強制執
      行，上訴人乃函促被上訴人依約繳納稅款，被上訴人均置之不理，上訴人無奈
      只得商請新竹市稅捐稽徵處准予月繳五十萬元，直至全數繳清為止。不論稅捐
      機關土地增值稅之處分是否適當，被上訴人均不得藉以排除其應依約繳納土地
      增值稅之義務，況被上訴人乙○○取得系爭土地後未繼續耕作，已不得援土地
      稅法第三十九條之二規定免徵土地增值稅，益見稅捐機關課徵土地增值稅並無
      不當之處，被上訴人甲○○迭經上訴人定期催告履行其繳納稅款之義務而不理
      ，上訴人自得就其違反繳納土地增值稅之遲延事由，解除系爭買賣契約。爰依
      回復原狀及不當得利之法律關係，先位聲明：求為命被上訴人應將系爭土地交
      還上訴人，並自八十一年十月九日起，至交付上開土地予上訴人之日止，按年
      給付上訴人十一萬八千七百八十四元；備位聲明則基於原買賣契約之約款，請
      求被上訴人甲○○應償還上訴人所繳付之土地增值稅額，如鈞院認買賣契約為
      無效，則改依民法第一百十三條、第二百四十七條，請求被上訴人甲○○應賠
      償該稅額等語。
  二、被上訴人則以系爭土地雖登記為乙○○之名義，而稅捐稽徵機關以此核定應補
      徵土地增值稅，並認被上訴人乙○○、甲○○及上訴人均涉嫌違反稅捐稽徵法
      逃漏稅捐刑責而移送偵辦，然被上訴人乙○○、甲○○及上訴人均已獲判無罪
      確定，稅捐稽徵機關及檢察官認被上訴人係借用人頭藉以逃漏土地增值稅，完
      全違背事實，縱被上訴人甲○○以被上訴人乙○○名義為系爭土地之移轉登記
      ，因被上訴人甲○○並未取得該土地之所有權，被上訴人乙○○則具自耕能力
      ，稅捐稽徵機關以被上訴人甲○○、乙○○及上訴人係共同逃漏稅捐，顯有誤
      會。又農地若信託登記給有自耕能力者，於信託關係終止並將土地移轉登記為
      其本人名義以前，因土地登記有絕對效力，該農地仍應視為受託人所有，而受
      信託登記者具有自耕能力，原得承受農地，依（修正前）農業發展條例第二十
      七條、土地稅法第三十九條之二規定，稅捐稽徵機關亦無從對該農地之出賣人
      課徵土地增值稅，上訴人對於稅捐稽徵機關之課稅處分，原得依法訴願、再訴
      願、行政訴訟而不為，致遭稅捐稽徵機關誤予課稅，其所受損害係應歸責於己
      之事由，被上訴人自無為其分擔之義務。又買賣契約既已經最高法院認定為無
      效，更無核課增值稅之必要。本件亦無民法第一百十三條、第二百四十七條之
      適用，上訴人請求被上訴人賠償其課徵之土地增值稅，於法無據等語，資為抗
      辯。
      是本件依上訴人備位聲明所主張之訴訟標的，其應審酌者厥為：(1)系爭買賣契
      約是否為有效？上訴人得否依買賣契約約款請求被上訴人甲○○給付稅額？(2)
      如契約為無效，則上訴人依民法第一百十三條及第二百四十七條第一項為請求
      ，是否有理由？
  三、系爭賣賣契約為無效：
    (一)按確定判決之既判力，固以訴訟標的經表現於主文判斷之事項為限，判決理由
      並無既判力。但法院於判決理由中，就訴訟標的以外當事人主張之重要爭點，
      本於當事人辯論之結果，已為判斷時，其對此重要爭點所為之判斷，除有顯然
      違背法令之情形，或當事人已提出新訴訟資料，足以推翻原判斷之情形外，應
      解為在同一當事人就該重要爭點所提起之訴訟中，法院及當事人就該已經法院
      判斷之重要爭點法律關係，皆不得任作相反之判斷或主張，始符民事訴訟上之
      誠信原則（最高法院七十三年度台上字第四０六二號判決意旨參照）。
    (二)查坐落新竹市○○段一三三三地號、林地目、面積一．四一四一公頃土地，經
      編定為山坡地保育區農牧用地，前為上訴人所有，於八十一年五月二十二日與
      被上訴人甲○○訂定買賣契約，約定總價金三千五百三十五萬二千五百元，土
      地增值稅由買方負擔，移轉登記時買方即被上訴人甲○○得自由選定自己以外
      之名義人為權利人，因甲○○無自耕能力，嗣該土地以被上訴人乙○○之名義
      ，於八十一年十月八日移轉登記完畢，為兩造所不爭執，並有上訴人提出之土
      地登記簿謄本、不動產買賣契約書影本各一紙（見原審卷第十九頁至第二二頁
      ）為證。
    (三)按私有農地所有權之移轉，其承受人以能自耕者為限，為兩造訂約時（八十一
      年五月二十二日）所適用之土地法第三十條第一項前段所明定。若私有農地之
      買賣，承買人係無自耕能力之人，又未約定由承買人指定登記與任何有自耕能
      力之第三人，或具體約定登記與有自耕能力之特定第三人，即為民法第二百四
      十六條第一項以不能之給付為契約之標的，其契約為無效（本件最高法院八十
      九年度台上字第九０七號發回意旨參照）。又此項承受人自耕能力之有無，縱
      未經當事人主張或抗辯，法院亦應先為調查認定，以為判斷之依據（最高法院
      六十四年台上字第一三五二號判例參照）。查本件系爭農地之買賣，買受人甲
      ○○並無自耕能力，而締約當時，復未約定指定登記與有自耕能力之第三人，
      或具體約定登記與有自耕能力之特定第三人，依上開說明，其契約即屬無效。
      就此，本院前更(一)審判決，業已認定該買賣契約為無效，從而駁回上訴人之先
      位聲明，上訴人不服上訴三審，最高法院亦駁回上訴人此部分之上訴，已如前
      述，則關於系爭買賣契約為無效乙節，應已確定無訛，上訴人猶為爭執，自無
      足採。
    (四)又本件契約係因違反強制規定，致標的給付不能而為無效，此無效之造成，乃
      法律規定始然，無關於當事人之主張，自與誠信原則無涉，故上訴人以被上訴
      人主張契約無效違反誠信原則，亦不足採。
    (五)上訴人復以日、德、法民法之規定：「無效之法律行為經行為人認許者，其認
      許視為新法律行為之作成」，而主張本件被上訴人甲○○既以有自耕能力之乙
      ○○為移轉登記名義人，衡情自有使原契約有效之意願云云。惟查我民法並無
      上開德、日、法民法之相類似規定，自不可比附援引。況系爭買賣契約之所以
      無效，係因違反法律強制規定，致標的給付不能，故自不能因被上訴人事後將
      土地登記為第三人名義，而使無效之法律行為，回復為有效。再本件系爭契約
      已因最高法院認定為無效而告確定，已如前述，則當不因農業發展條例修正後
      開放農地買賣，而使契約「復活」，故此部分上訴人之主張，亦不可採。
    (六)系爭買賣契約既屬無效，乃當然無效，自始無效，則上訴人以該買賣契約之約
      款，請求被上訴人甲○○應負擔土地增值稅額，即屬無據。
  四、本件無民法第一百十三條及第二百四十七條第一項之適用：
    (一)按「無效法律行為之當事人，於行為當時知其無效，或可得而知者，應負回復
      原狀或損害賠償之責任。」，又「契約因以不能之給付為標的而無效者，當事
      人於訂約時知其不能或可得而知者，對於非因過失而信契約為有效致受損害之
      他方當事人，負賠償責任。」，民法第一百十三條，第二百四十七條第一項固
      分別定有明文。惟前者適用之要件，必須該使法律行為無效之當事人，於行為
      時「知其無效或可得而知」，後者適用之要件，則必須該當事人於訂約時「知
      其不能或可得而知」者，始為該當。
    (二)按八十九年一月三十日修正前土地法第三十條第一項規定：「私有農地之移轉
      ，其承受人以能自耕者為限」（本件買賣契約係於八十一年五月二十二日簽訂
      ），該條所稱農地，依八十九年六月七日修正前農業發展條例施行細則第十四
      條規定，係指：1.耕地（按指農業用地中依區域計畫法編定之農牧用地，或依
      都市計畫法編為農業區、保護區之高、旱地目土地，或依土地法編定之農業用
      地，或未依法編定而土地登記簿所記載田、旱地目之土地）；2.耕地以外之土
      地（按包括(1)已辦理區域計畫非都市土地使用編定地區，經編定為林業用地、
      養殖用地、水利用地之土地及(2)都市計畫內之農業區與保護區或未辦理區域計
      畫非都市土地使用編定地區，土地登記簿記載為林、養、牧、原、池、水、溜
      、溝地目之土地）。由此可見，地目為「林」之土地，並不當然為土地法第三
      十條第一項所稱之農地，如其已辦理區域計劃，且列入都市計劃土地，而未編
      定為農業區或保護區，或雖未列入都市計劃，而未編定為林業用地者，即非土
      地法第三十條第一項所稱之農地，則其承受人即不以能自耕者為限。
    (三)查本件系爭買賣土地地目為「林」（見原審卷第二一頁不動產買賣契約），買
      賣時，契約上並未註明該土地是否已編定為林業用地或列為農業區或保護區，
      此有該不動產買賣契約可稽，雖該土地嗣後證實已編定為山坡地保育區農牧用
      地，而屬於農地，惟由契約形式觀察，參以買賣契約上尚另為關於土地增值稅
      負擔之記載，被上訴人並依約付清三千餘萬元之價款，尚難認被上訴人甲○○
      於訂約時已明知該土地為農地。
    (四)上訴人雖以證人柯文斌所述，主張張火枝係被上訴人甲○○之代理人兼使用人
      ，張火枝於訂約時已明知其並無自耕能力，並可得而知嗣後如無法取得自耕能
      力證明，縱然另尋有自耕能力之乙○○為移轉登記名義人，契約亦將導致無效
      ，故張火枝之故意或過失，即如同被上訴人甲○○之故意或過失，被上訴人甲
      ○○自應負稅額之損害賠償責任云云，然此為被上訴人所否認。查證人柯文斌
      於本審結稱：「本件買賣是我介紹的，當時張火枝即甲○○的父親，打電話給
      我說他們要買系爭土地，地主丙○○也是我介紹的，簽約時等了一個多鐘頭，
      甲○○才來簽買方姓名，地主的意思說土地要賣清的，不繳稅金，張火枝說農
      地他們有買賣過，有自耕能力當然就不用繳稅金，所以買方也同意賣方是賣清
      的，簽約時買方並沒有特別說明要登記何人名義，只是說要登記時由買方指定
      登記名義人，賣方就此並沒有意見，我當時也有對地主說有自耕能力的人買就
      不用繳稅，丙○○說他就是不要負擔稅金，要賣清的，土地要賣給有自耕能力
      的人，張火枝說沒有問題。：：當時在場只有張火枝、甲○○、丙○○、我、
      還有另位證人他已經死了。張火枝說他們有自耕能力這句話時甲○○還沒有來
      ，地主是和張火枝先談好上開情節以後，甲○○後來才到，甲○○來後很快就
      簽約了，細節都是張火枝跟地主在談的，買地也是張火枝打電話給我的。」（
      見本審卷第九二頁至第九四頁筆錄），足見，本件買賣洽談過程，主要均係張
      火枝與上訴人在談，洽談有關自耕能力與移轉登記有關事項時，被上訴人甲○
      ○尚未在場，且直至上訴人與張火枝談好細節後，甲○○始在場，隨後即進行
      簽約，則自難認有關系爭土地承買須有自耕能力等情，被上訴人甲○○確已明
      知或可得而知。又上訴人雖主張張火枝為被上訴人甲○○之代理人或使用人，
      惟為被上訴人甲○○所否認，上訴人復未舉證以實其說，則上訴人主張被上訴
      人甲○○應就張火枝之故意或過失負責，即無足採。
    (五)又本件買賣價金高達三千五百三十五萬二千五百元，買賣雙方對於價金之給付
      以及土地之移轉交付均已履行完畢，此為兩造所不爭執，苟被上訴人甲○○於
      訂約時即明知買賣契約為無效，將來可能會遭上訴人以無效為由索回土地，則
      何以會自動履行價金之給付？又買賣契約第六條約定：「土地增值稅由甲方（
　　　按即買方甲○○）負擔，本約土地增值稅雙方同意以當期公告現值申報」，而
　　　農地如移轉予自行耕作之農民繼續耕作者，免徵土地增值稅，為土地稅法第三
　　　十九條之二所明定，苟本件當時確係約定買受人應具備自耕能力，則其移轉即
　　　無庸課徵土地增值稅，則何庸約定增值稅由買受人負擔及以當期公告現值申報
　　　？是上訴人所稱被上訴人於訂約時明知契約為無效，即無可採。
    (六)從而，本件依上訴人所提事證，尚難認被上訴人甲○○對於該買賣契約無效乙
      節，於行為時知其無效或可得而知，以及於訂約時已知或可得而知其標的給付
      不能，則依前開說明，上訴人主張依民法第一百十三條、第二百四十七條第一
      項，請求被上訴人甲○○應賠償其稅額之損害即屬無據。
  五、綜上所述，本件上訴人所為備位聲明之主張，為無理由，應予駁回，原審判決
      駁回上訴人之請求及假執行之聲請（按上訴人於本審中未聲明供擔保為假執行
      ），理由容有不同，結論尚無不合，仍可維持。上訴意旨指摘原審判決不當，
      求予廢棄，為無理由。
  六、兩造法律關係及事實已臻明確，其他攻擊防禦方法及證據已予審酌，不再一一
      詳述，附此敘明。
據上論結，本件上訴為無理由，依民事訴訟法第四百四十九條第一項、第二項、第七
十八條，判決如主文。
中　　　華　　　民　　　國　　九十一　　年　　　二　　　月　　  五  　　日
                              民事第十一庭
                            　　　　審判長法　官　吳　景　源
                            　　　　　　　法　官　連　正　義
                            　　　　　　　法　官　陳　金　圍
右正本係照原本作成。
如不服本判決，應於收受送達後二十日內向本院提出上訴書狀，其未表明上訴理由者
，應於提出上訴後二十日內向本院補提理由書狀（均須按他造當事人之人數附繕本）
上訴時應提出委任律師或具有律師資格之人之委任狀；委任有律師資格者，另應附具
律師及格證書及釋明委任人與受任人有民事訴訟法第四百六十六條之一第一項但書或
第二項（詳附註）所定關係之釋明文書影本。
中　　　華　　　民　　　國　　九十一　　年　　　二　　　月　　　六　　　日
　　　　　　　　　　　　　　　　　　　　　書記官  章　大　富
附註：
民事訴訟法第四百六十六條之一（第一項、第二項）：
對於第二審判決上訴，上訴人應委任律師為訴訟代理人。但上訴人或其法定代理人具
有律師資格者，不在此限。
上訴人之配偶、三親等內之血親、二親等內之姻親，或上訴人為法人、中央或地方機
關時，其所屬專任人員具有律師資格並經法院認為適當者，亦得為第三審訴訟代理人
。
